---
title: "MPDW Pertemuan 2"
author: "Nazuwa Aulia"
date: "2023-09-09"
output: html_document
---

```{r setup, include=FALSE}
knitr::opts_chunk$set(echo = TRUE)
```


```{r}
library(dplyr)
library(TTR)
library(forecast)
library(lmtest)
library(orcutt)
library(HoRM)
library(readr)
```



#Menginput Data yang digunakan

```{r}
data <-read_csv("C:/Users/Nazuwa Aulia/OneDrive/Documents/College/Semester 5/MPDW/MPDW/Pertemuan 2/New Delhi AQI dataset.csv")
View(data)
```


#Regresi Data

Alasan hanya diambil 3 peubah yaitu CO, o3 dan so2 adalah karena ketiga peubah ini memiliki nilai r square yang paling tinggi diantara peubah lain yang sudah dicoba sebelumnya 

```{r}
#Pembuatan Model Regresi
#model regresi
model = lm(AQI~CO+o3+so2, data=data)
summary(model)
```

Model yang dihasilkan adalah $$y_i=-2.130858-0.002784x1+0.485279x2+3.894798x3$$ Berdasarkan ringkasan model dapat diketahui bahwa hasil uji F memiliki *p-value* \< $\alpha$ (5%). Artinya, minimal terdapat satu peubah yang berpengaruh nyata terhadap model. Hasil uji-t parsial ketiga parameter regresi, yaitu CO, o3, dan so2 juga menunjukkan hal yang sama, yaitu memiliki *p-value* \< $\alpha$ (5%) sehingga nyata dalam taraf 5%. Selanjutnya dapat dilihat juga nilai $R^2=0.9492$. Artinya, sebesar 94.92% keragaman nilai AQI dapat dijelaskan oleh peubah CO, o3, dan so2 . Hasil yang ditunjukkan sudah bagus namun perlu dilakukan uji lebih lanjut

```{r}
#pendeteksian multikolinieritas
library(car)
vif(model)
```
Karena nilai VIF < 10 maka tidak terindikasi adanya multikolinieritas

```{r}
#sisaan dan fitted value
sisaan <- residuals(model)
fitValue <- fitted(model)

#Diagnostik dengan eksploratif

#Uji Normalitas
qqnorm(sisaan)
qqline(sisaan, col = "steelblue", lwd = 2)
```

Q-Q plot digunakan untuk melihat apakah sisaan menyebar normal. Normal Q-Q Plot di atas menunjukkan bahwa sisaan cenderung menyebar normal. Hal tersebut dapat dilihat dari titik-titik nya yang cenderung mengikuti garis, sehingga dapat disimpulkan bahwa data menyebar normal

```{r}
#Uji Nilai harapan sisaan = 0
t.test(resid(model), mu = 0,)
```
Berdasarkan t-test didapatkan nilai *p-value* \> $\alpha$ (5%) yaitu tak tolak H0 artinya cukup bukti untuk menyatakan bahwa nilai harapan sisaan sama dengan 0 pada taraf nyata 5%

```{r}
# Uji Breusch-Pagan (Ragam sisaan homogen)
lmtest::bptest(model)
```

Berdasarkan uji formal Breusch-Pagan didapatkan nilai *p-value* \> $\alpha$ (5%) yaitu tak tolak H0 artinya cukup bukti untuk menyatakan bahwa ragam sisaan homogen pada taraf nyata 5%

```{r}
# Uji Durbin Watson (kesalingbebasan sisaan)
library(lmtest)
dwtest(model)
```
Berdasarkan uji formal Durbin-Watson didapatkan nilai *p-value* \< $\alpha$ (5%) yaitu tolak H0 artinya tolak H0, dapat disimpulkan bahwa cukup bukti mengatakan adanya autokorelasi pada taraf nyata 5%. Oleh karena itu, diperlukan penanganan lebih lanjut terhadap autokorelasi. Penanganan yang akan dilakukan menggunakan dua metode, yaitu Cochrane-Orcutt dan Hildret-Lu.

```{r}
#ACF dan PACF identifikasi autokorelasi
sisaan = model$residuals
par(mfrow = c(1,2))
acf(sisaan)
pacf(sisaan)
```
Noted : liat dari setelah 0
Berdasarkan plot ACF dan PACF, terlihat bahwa ada terdapat data yang berada diluar rentang batas autokorelasi.


##Penanganan Autokorelasi

### Metode Cochrane-Orcutt
```{r}
#Penanganan Autokorelasi Cochrane-Orcutt
modelCO<-cochrane.orcutt(model)
modelCO
```

Hasil keluaran model setelah dilakukan penanganan adalah sebagai berikut. $$y_i= 4.989103 -0.031450X1+0.483940X2-0.027116X3$$. Hasil juga menunjukkan bahwa nilai DW dan p-value meningkat menjadi $2.71731$ dan $9.976e-01$. Nilai DW masih sudah berada pada rentang DU \< DW \< 4-DU. Hal tersebut juga didukung dengan nilai *p-value* \> 0.05, sehingga dapat disimpulkan bahwa tak tolak H0, artinya tidak cukup bukti untuk menyatakan adanya autokorelasi pada taraf nyata 5%.

```{r}
#Rho optimum
rho<- modelCO$rho
rho
```

Untuk nilai $ρ ̂$ optimum yang digunakan adalah $0.4612096$

Selanjutnya akan dilakukan transformasi secara manual.

```{r}
#Transformasi Manual
AQI.trans <- data$AQI[-1]-data$AQI[-72]*rho 
CO.trans <- data$CO[-1]-data$CO[-72]*rho
o3.trans <- data$o3[-1]-data$o3[-72]*rho
so2.trans <- data$so2[-1]-data$so2[-72]*rho

#Membentuk model dengan peubah yang sudah ditransformasi
modelCOmanual<- lm(AQI.trans~CO.trans+o3.trans+so2.trans)
summary(modelCOmanual)
```

Hasil model transformasi bukan merupakan model sesungguhnya. Koefisien regresi masih perlu dicari


```{r}
#Mencari Penduga Koefisien Regresi setelah Transformasi ke Persamaan Awal

b0bintang <- modelCOmanual$coefficients[-c(2,3,4)]
b0 <- b0bintang/(1-rho)
b1 <- modelCOmanual$coefficients[-c(1,3,4)]
b2 <- modelCOmanual$coefficients[-c(1,2,4)]
b3 <- modelCOmanual$coefficients[-c(1,2,3)]
b0
b1
b2
b3
```
Hasil perhitungan koefisien regresi secara manual menghasilkan hasil yang sama dengan model yang dihasilkan menggunakan *packages*.

```{r}
#Penanganan Autokorelasi Hildreth lu
# Hildreth-Lu
hildreth.lu.func<- function(r, model){
  x1 <- model.matrix(model)[,2]
  x2 <- model.matrix(model)[,3]
  x3 <- model.matrix(model)[,4]
  
  y <- model.response(model.frame(model))
  n <- length(y)
  t <- 2:n
  y <- y[t]-r*y[t-1]
  x1 <- x1[t]-r*x1[t-1]
  x2 <- x2[t]-r*x2[t-1]
  x3 <- x3[t]-r*x3[t-1]
  
  
  return(lm(y~x1+x2+x3))
}

#Pencarian rho yang meminimumkan SSE
r <- c(seq(0.1,0.9, by= 0.1))
tab <- data.frame("rho" = r, "SSE" = sapply(r, function(i){deviance(hildreth.lu.func(i, model))}))
round(tab, 4)
```

Pertama-tama akan dicari di mana kira-kira $ρ$ yang menghasilkan SSE minimum. Pada hasil di atas terlihat $ρ$ minimum ketika 0.5. Namun, hasil tersebut masih kurang teliti sehingga akan dicari kembali $ρ$ yang lebih optimum dengan ketelitian yang lebih.

```{r}
#Rho optimal di sekitar 0.5
rOpt <- seq(0.5,0.6, by= 0.001)
tabOpt <- data.frame("rho" = rOpt, "SSE" = sapply(rOpt, function(i){deviance(hildreth.lu.func(i, model))}))
head(tabOpt[order(tabOpt$SSE),])

```



```{r}
#Grafik SSE optimum
par(mfrow = c(1,1))
plot(tab$SSE ~ tab$rho , type = "l", xlab = "Rho", ylab = "SSE")
abline(v = tabOpt[tabOpt$SSE==min(tabOpt$SSE),"rho"], lty = 2, col="red",lwd=2)
text(x=0.500, y=7.952266, labels = "rho=0.5", cex = 0.8)
```
Perhitungan yang dilakukan aplikasi `R` menunjukkan bahwa nilai $ρ$ optimum, yaitu saat SSE terkecil terdapat pada nilai $ρ=0.5$. Hal tersebut juga ditunjukkan pada plot. Selanjutnya, model dapat didapatkan dengan mengevaluasi nilai $ρ$ ke dalam fungsi `hildreth.lu.func`, serta dilanjutkan dengan pengujian autokorelasi dengan uji Durbin-Watson. Namun, setelah pengecekan tersebut tidak lupa koefisien regresi tersebut digunakan untuk transformasi balik. Persamaan hasil transformasi itulah yang menjadi persamaan sesungguhnya.

```{r}
#Model terbaik
modelHL <- hildreth.lu.func(0.5, model)
summary(modelHL)
```

```{r}
#Transformasi Balik
cat("y = ", coef(modelHL)[1]/(1-0.500), "+", coef(modelHL)[2],"x", sep = "")
```
setelah dilakukan transformasi balik didapatkan model dengan metode Hildreth-Lu y=3.11362-0.03745X1+ 0.48569X2-0.43020X3

```{r}
#Deteksi autokorelasi
dwtest(modelHL)
```
Hasil menunjukkan bahwa nilai DW = $2.7918$ dan p-value = $0.9993$. Nilai DW sudah berada pada rentang DU \< DW \< 4-DU. Hal tersebut juga didukung dengan nilai *p-value* \> 0.05, sehingga dapat disimpulkan bahwa tak tolak H0, artinya tidak cukup bukti untuk menyatakan adanya autokorelasi pada taraf nyata 5%.


Terakhir, akan dibandingkan nilai SSE dari ketiga metode (metode awal, metode Cochrane-Orcutt, dan Hildreth-Lu).

```{r}
sseModelawal <- anova(model)$`Sum Sq`[-c(1,2,3)]
sseModelCO <- anova(modelCOmanual)$`Sum Sq`[-c(1,2,3)]
sseModelHL <- anova(modelHL)$`Sum Sq`[-c(1,2,3)]
mseModelawal <- sseModelawal/length(data$AQI)
mseModelCO <- sseModelCO/length(data$AQI)
mseModelHL <- sseModelHL/length(data$AQI)
akurasi <- matrix(c(sseModelawal,sseModelCO,sseModelHL,
                    mseModelawal,mseModelCO,mseModelHL),nrow=2,ncol=3,byrow = T)
colnames(akurasi) <- c("Model_Awal", "Model_Cochrane-Orcutt", "Model_Hildreth-Lu")
row.names(akurasi) <- c("SSE","MSE")
akurasi
```
Berdasarkan hasil tersebut dapat diketahui bahwa hasil penanganan autokorelasi dengan metode Cochrane-Orcutt memiliki SSE sebesar $7.9059848$ dan Hildreth-Lu memiliki SSE sebesar $7.9522665$ keduanya lebih baik dibandingkan model awal ketika autokorelasi masih terjadi, yaitu sebesar $33.6474846$.


#Kesimpulan
Autokorelasi yang terdapat pada data terjadi akibat adanya korelasi di antara unsur penyusunnya.. Adanya autokorelasi menyebabkan model regresi kurang baik karena akan meingkatkan galatnya. Autokorelasi dapat dideteksi secara eksploratif melalui plot sisaan, ACF, dan PACF ataupun denga melakukan uji formal Durbin-Watson. Namun, autokorelasi tersebut dapat ditangani dengan metode Cochrane-Orcutt dan Hildreth-Lu. Kedua metode menghasilkan nilai SSE yang hampir mirip sehingga keduanya baik untuk digunakan dibandingkan model awal.
